【裁判字號】    99,簡上,177
【裁判日期】    991111
【裁判案由】    重利
【裁判全文】
臺灣彰化地方法院刑事判決             99年度簡上字第177號
上  訴  人  臺灣彰化地方法院檢察署檢察官
被      告  甲○○
上列上訴人因被告重利案件，不服本院99年度簡字第972 號中華
民國99年8 月31日所為第一審簡易判決（聲請簡易判決處刑案號
：99年度偵字第1950號），提起上訴，本院管轄第二審合議庭判
決如下︰
    主  文
上訴駁回。
    事實及理由
一、本案經本院審理結果，認第一審判決認事用法及量刑均無不
    當，應予維持，除補充：本件借款利息為週年利率144%（於
    98年11月10日借款8 萬元，預扣3 萬元利息，其後每個月償
    還本金，第1 個月至第4 個月，每月償還本金1 萬5000元，
    第5 個月償還本金2 萬元）外，其餘均引用第一審判決書記
    載之事實、證據及理由（如附件）。
二、檢察官上訴意旨略以：被告甲○○另於本件判決前之98年8
    月間某日起迄至99年2 月12日晚間，利用高明山、連翌卉、
    陳泰綱及杭榆娟等人急於使用金錢之機會，而各貸與新臺幣
    （下同）5 萬元，並約定每月為一期，每期每萬元收取利息
    3 千元，於交款當日預先扣除第1 期利息1 萬5 千元，以及
    手續費1 千元後，僅實際交付3 萬4 千元，而收取與原本顯
    不相當之重利（每期利息30% ，換算為週年利率高達360%）
    ，且前開犯罪時間、地點均與原審所認定之犯罪時間、地點
    相近，佐以被告復自白其係自98年8 、9 月間起，開始經營
    地下錢莊放貸業務，足見被告前開重利犯嫌與原審所認定之
    犯罪事實間，具有刑法上集合犯關係，而應以一罪論，並為
    原起訴效力所及，原審未及斟酌審判，難認原判決允當，請
    撤銷原判決等語。
三、按於94年2 月2 日修正公布，自95年7 月1 日起施行之刑法
    ，業將該法原第56條連續犯之規定予以刪除，而連續犯在本
    質上原屬數罪，於連續犯之規定廢除後，對於先前實務上以
    連續犯予以處理之案件，應視具體個案，除對於合乎接續犯
    、集合犯或其他包括一罪之情形，認其構成單一之犯罪外，
    應認係數罪併罰。又刑事法若干犯罪行為態樣，本質上原具
    有反覆、延續實行之特徵，立法時既予特別歸類，定為犯罪
    構成要件之行為要素，則行為人基於概括之犯意，在密切接
    近之一定時、地持續實行之複次行為，倘依社會通念，於客
    觀上認為符合一個反覆、延續性之行為觀念者，於刑法評價
    上，即應僅成立一罪。學理上所稱「集合犯」之職業性、營
    業性或收集性等具有重複特質之犯罪均屬之，例如經營、從
    事業務、收集、販賣、製造、散布等行為概念者是（最高法
    院95年度臺上字第1079號判決意旨參照）。依前開說明，所
    謂學理上之「集合犯」，係指刑事法上按本質上具有反覆、
    延續實行特徵之犯罪行為態樣，立法時予以特別歸類，定為
    犯罪構成要件之行為要素者，始於刑法評價上認應僅成立一
    罪，並就具有重複特質之犯罪列舉職業性、營業性或收集性
    等，及舉例如經營、從事業務、收集、販賣、製造、散布等
    行為概念者是。
四、查被告本案之重利犯行係在95年7 月1 日刑法第345 條常業
    重利罪刪除後，已不再就有關反覆實施之常業重利犯行，定
    為犯罪構成要件之行為要素，又本案之刑法第344 條重利罪
    ，其構成要件為「乘他人急迫、輕率、無經驗貸以金錢或其
    他物品，而取得與原本顯不相當之重利」，立法時並未將上
    開具有重複特質之職業性、營業性、收集性、或經營、從事
    業務、收集、販賣、製造、散布等行為概念，定為刑法344
    條本罪之犯罪構成要件之行為要素，即刑法第344 條重利罪
    並未於立法時予以特別歸類為「集合犯」。從而，本案即被
    告於98年11月10日對被害人乙○○所為重利犯行，與另案重
    利案件（詳見臺灣彰化地方法院檢察署檢察官99年度偵字第
    8369號、第9025號移送併辦意旨書）被告分別於97年11月初
    、98年6 月初、98年8 月間至98年年底、98年10月中旬、98
    年11月中旬、98年12月底、99年2 月12日對被害人張智農、
    陳建宏、高明山、連翌卉、陳湄蓉、陳泰綱、杭榆娟所為重
    利犯行，不僅時間上有所間隔，被害人亦不相同，侵害法益
    並非同一，當屬數罪，應予以分論併罰（參見最高法院98年
    度台上字第4200號、臺灣高等法院99年度上易字第2154號、
    臺灣高等法院臺中分院98年度上易字第1782號刑事判決意旨
    ）。從而本院認檢察官提起上訴請求撤銷改判為無理由，應
    予駁回。
據上論斷，應依刑事訴訟法第455 條之1 第1 項、第3 項、第
368 條、第373 條，判決如主文。
本案經檢察官高宏銘到庭執行職務。
中    華    民    國    99    年    11    月    11    日
                   刑事第七庭   審判長法  官  葉明松
                                      法  官  戰諭威
                                      法  官  郭麗萍
以上正本證明與原本無異。
本件不得上訴。
中    華    民    國    99    年    11    月    11    日
                                      書記書  吳冠慧

司法院資訊處製作；財團法人民間司法改革基金會備份。
